臺灣嘉義地方法院刑事判決
                                      109年度訴字第588號
公  訴  人  臺灣嘉義地方檢察署檢察官
被      告  王柏龍


選任辯護人  陳信宏律師（法律扶助）        
上列被告因違反毒品危害防制條例案件，經檢察官提起公訴（10
9 年度偵字第6193號），本院判決如下：
    主    文
甲○○販賣第三級毒品，處有期徒刑柒年參月；扣案之廠牌iPho
ne7 行動電話壹支（搭配門號○○○○○○○○○○之SIM 卡壹
枚）沒收，未扣案之犯罪所得新臺幣捌佰元沒收，於全部或一部
不能沒收或不宜執行沒收時，追徵其價額。
    犯罪事實
一、甲○○明知含有4-甲基甲基卡西酮（Mephedrone）、3,4-亞
    甲基雙氧苯基乙基胺丁酮（Eutylone）之包裝飲品（俗稱「
    毒品咖啡包」）係毒品危害防制條例第2 條第2 項第3 款所
    管制第三級毒品，不得非法販賣，竟基於意圖營利而販賣第
    三級毒品之犯意，以其持用之廠牌iPhone7 行動電話1 支（
    搭配門號0000000000之SIM 卡1 枚）安裝通訊軟體「微信We
    chat」、「臉書Facebook」、「Line」，分別以暱稱「梨」
    、「王晉」、「鳳梨」作為與購毒者聯繫毒品交易之工具。
    其於民國109 年5 月23日20時許，經乙○○透過微信或臉書
    聯繫購毒交易後，即前往位於嘉義市○區○○路000 號之「
    秋田汽車旅館」105 號房，於同日20時30分許在該房間內，
    以新臺幣（下同）800 元之對價，販售含有上述成分之毒品
    咖啡包2 包與乙○○、少年洪○○（93年10月生，姓名年籍
    詳卷）。嗣乙○○施用前開所購得之毒品咖啡包後，於109
    年5 月29日為警循線通知到案說明，於同日15時5 分許徵得
    乙○○同意採尿送驗，結果檢出4-甲基甲基卡西酮及其代謝
    物、3,4-亞甲基雙氧苯基乙基胺丁酮等成分，而悉上情。復
    於同年7 月15日上午11時40分許，為警持本院核發之搜索票
    前往甲○○之住處依法執行，當場扣得上開行動電話1 支。
二、案經嘉義市政府警察局第一分局報請臺灣嘉義地方檢察署檢
    察官偵查起訴。
    理    由
一、證據能力：
  ㈠被告及其辯護人爭執證人乙○○於警詢所為陳述之證據能力（
    見院卷第52頁），本院審酌證人於警詢中所為陳述，係屬被
    告以外之人於審判外之陳述，為傳聞證據，且關於上揭時、
    地聯繫後，被告即前去秋田汽車旅館105 號房內交付毒品咖
    啡包2 包及向證人乙○○收取800 元乙節，證人乙○○經傳喚到
    庭作證所述大致相符，故無引用其警詢時所為陳述之必要。
  ㈡證人乙○○於偵查中所為之陳述，固屬被告以外之人於審判外
    之言詞陳述，然證人於109 年8 月20日檢察官偵查中所為陳
    述（見偵卷第63-71 頁），係經檢察官告以拒絕證言權、具
    結之義務及偽證罪之處罰後，再命其朗讀結文並具結後所為
    之陳述。而被告及其辯護人未表示檢察官偵訊中有何不當訊
    問證人之情形（見院卷第52頁），依此部分證人於偵查中陳
    述之客觀環境及條件，無顯不可信之情況，況經本院傳喚證
    人到庭作證並踐行調查程序，賦予對質、陳述意見與辯論之
    機會，自屬已經合法調查之證據，而得作為本件判決之基礎
    。
  ㈢按法院或檢察官得囑託醫院、學校或其他相當之機關、團體
    為鑑定，或審查他人之鑑定，並準用第203 條至第206 條之
    1 之規定（不包括第202 條囑託個人鑑定時應命鑑定人於鑑
    定前具結之規定），而鑑定之經過及其結果，應命鑑定人以
    言詞或書面報告，刑事訴訟法第208 條第1 項前段及第206
    條第1 項分別定有明文。另現行刑事訴訟法關於鑑定之規定
    ，除選任自然人充當鑑定人外，另設有囑託機關鑑定制度。
    依刑事訴訟法第198 條、第208 之規定，不論鑑定人或鑑定
    機關、團體，固均應由法院、審判長、受命法官或檢察官視
    具體個案之需要而為選任、囑託，並依同法第206 條之規定
    ，提出言詞或書面報告，始符合同法第159 條第1 項所定得
    作為證據之「法律有規定」之情形，否則所為之鑑定，仍屬
    傳聞證據。然於司法警察機關調查中之案件，為因應實務上
    ，或因量大、或有急迫之現實需求，併例行性當然有鑑定之
    必要者，例如毒品之種類與成分、尿液之毒品反應，或者槍
    、彈有無殺傷力等鑑定，基於檢察一體原則，得由該管檢察
    長對於轄區內之案件，以事前概括選任鑑定人或囑託鑑定機
    關、團體之方式，俾便轄區內之司法警察官、司法警察對於
    調查中之此類案件，得即時送請先前已選任之鑑定人或囑託
    之鑑定機關、團體實施鑑定，以求時效（見法務部92年9 月
    1 日法檢字第0920035083號函參照，刊載於法務部公報第31
    2 期）。本件卷附法務部法醫研究所109 年6 月17日法醫毒
    字第1096103736號之毒物化學鑑定書，係執行毒品鑑定公務
    所出具之書面鑑定報告，依據刑事訴訟法第159 條之立法理
    由及同法第206 條規定，復審酌鑑定報告係由專業機關人員
    本於其專業知識及儀器所作成，又上開鑑定書與本案之事實
    具有關聯性，可認上開鑑定書具有證據能力。
  ㈣又按被告以外之人（包括證人、鑑定人、告訴人、被害人及
    共同被告等）於審判外之陳述雖不符刑事訴訟法第159 條之
    1 至之4 等4 條之規定，而經當事人於審判程序同意作為證
    據，法院審酌該言詞陳述或書面陳述作成時之情況，認為適
    當者，亦得為證據；當事人、代理人或辯護人於法院調查證
    據時，知有刑事訴訟法第159 條第1 項不得為證據之情形，
    而未於言詞辯論終結前聲明異議者，視為有前項之同意，同
    法第159 條之5 定有明文。立法意旨在於傳聞證據未經當事
    人之反對詰問予以核實，原則上先予排除。惟若當事人已放
    棄反對詰問權，於審判程序中表明同意該等傳聞證據可作為
    證據；或於言詞辯論終結前未聲明異議，基於尊重當事人對
    傳聞證據之處分權，及證據資料愈豐富，愈有助於真實發見
    之理念，且強化言詞辯論主義，使訴訟程序得以順暢進行，
    上開傳聞證據亦均具有證據能力。經查，本判決所引用下列
    其餘各項證據方法之證據能力，被告於本院準備程序時經由
    辯護人表示不爭執或同意（見院卷第52-53 頁），且檢察官
    、被告及辯護人於審理中調查證據時，知有刑事訴訟法第15
    9 條第1 項不得為證據之情形，亦未於言詞辯論終結前聲明
    異議，且本院審酌該等證據作成之客觀情況均無不當，並無
    不宜作為證據之情事，依刑事訴訟法第159 條之5 之規定，
    認應具有證據能力。
二、認定犯罪事實所憑證據及理由：訊據被告固於本院審理程序
    中坦承於前揭時間和乙○○聯繫後，騎車前往「秋田汽車旅館
    」，同日20時30分許，在旅館105 號房內，交付毒品咖啡包
    2 包予乙○○，及向乙○○收取現金800 元之客觀事實，惟矢口
    否認有何販賣第三級毒品之犯行，辯稱：伊知道洪○○未成年
    ，但跟伊接洽聯繫、拿毒品咖啡包、付錢都是乙○○，而且伊
    向「阿猴」進貨2 包800 元，再給乙○○也是800 元，伊用原
    價賣根本沒有賺到，並無販賣之營利意圖云云（見院卷第51
    頁、第123-125 頁）。經查：
  ㈠上揭犯罪事實，業據被告於警詢時供稱：乙○○以微信網路電
    話打給伊，說他與洪○○要向伊購買毒品咖啡包，伊才自民雄
    橋頭騎機車出發，沿文化路走小路至世賢路與八德路口，往
    八德路右轉北港路，再迴轉到「秋田汽車旅館」，現場只有
    乙○○與洪○○，伊知道洪○○是未成年，乙○○把2包對價800 元
    交給伊，伊賣毒品咖啡包每包本金是350 元，以400 至500 
    價格販售等語（見警卷第2 頁背面至第3 頁背面、第6-7 頁
    ）；於偵訊時供稱：毒品咖啡包是洪○○想要，他跟乙○○講，
    乙○○打電話給伊，錢是乙○○給伊等語明確（見偵卷第31-32 
    頁）。且①證人乙○○偵訊時對被告前開偵訊所述表示認同（
    見偵卷第67頁）；於審理時又稱：是伊拿1,000 元給被告，
    被告找200 元給伊等語（見院卷第97-98 頁）；及②證人洪○
    ○於審理時亦證稱：伊和乙○○都有提議購買毒品咖啡包，由
    乙○○打電話跟被告聯絡，乙○○在電話中有說是2 個人要一起
    喝毒品咖啡包，被告來的時候，伊也有跟被告交談等語（見
    院卷第113-114 頁），與被告於警、偵訊所述互核相符，可
    見被告確知購買毒品咖啡包之交易對象係乙○○、洪○○2 人無
    訛。至被告臨訟於審理時改辯稱交易對象不含洪○○，翻異前
    詞無非飾卸其責，亦與前開證人所述未合，洵無足採。此外
    ，復有本院109 年聲搜字第564 號搜索票、嘉義市政府警察
    局第一分局搜索扣押筆錄、扣押物品目錄表暨清單、法務部
    法醫研究所109 年6 月17日法醫毒字第1096103736號之毒物
    化學鑑定書（乙○○）、代號與真實姓名對照表、採尿同意書
    等在卷可稽（見警卷第57-61 頁、第120-122 頁；院卷第23
    -25 頁）。此部分事實，均堪採信。
  ㈡按販賣毒品係違法行為，非可公然為之，且毒品可任意分裝
    、增減份量、調整純度，其價格並隨時依交易雙方之關係、
    資力、需求量、對行情之認知、來源是否充裕、查緝是否嚴
    緊、購買者被查獲時供出來源之風險評估等因素而變動，既
    無公定價格，亦無法一概而論；因而販賣之利得，除經坦承
    犯行，或帳冊價量均臻明確外，委難察得實情。然衡以毒品
    價格昂貴且不易取得，其販賣行為涉及重罪，並為治安機關
    所嚴加查緝，若販賣毒品之人無利可圖，應無冒著被查獲之
    風險而平白攜帶毒品往返送交他人、自曝於險之理，故販賣
    毒品之人有從中賺取價差或量差而牟利之意圖及事實，應屬
    合理認定。從而對於有償之毒品交易，除別有事證足認係按
    同一價格轉讓、確未牟利者外，如僅以未確切查得販賣毒品
    賺取之價差或量差，即認定非法販賣之事證不足，將導致知
    過坦承之人面臨重罪，飾詞否認之人，反而僥倖得逞，將失
    情理之平（最高法院107 年度台上字第140 號判決意旨參照
    ）。本件販賣之利得，除非經被告詳細供出所販賣毒品之進
    價及售價外，實難查得其交易實情，依證人乙○○、洪○○證述
    渠等向他人購買毒品咖啡包價格1 包約4 、500 元（見院卷
    第103 頁、第116 頁），即他人售價400 元應有獲利，同理
    可證被告以400 元出售亦有利潤空間。再者，被告自承毒品
    咖啡包每包本金是350 元，以400 至500 元價格販售（見警
    卷第3 頁背面），則此次交易毒品咖啡包2 包價格800元，
    即1 包售價400 元，扣除成本350 元後，被告仍有獲利50元
    【計算式：400 －350 ＝50】，其顯非單純以成本原價售出而
    無牟利意圖。佐以一般大眾均知買賣毒品乃非法行為之客觀
    社會環境，被告亦無任何動機或與乙○○、洪○○有任何特殊之
    交情，甘冒重刑、浪費時間體力油錢而以原價或無償轉讓毒
    品咖啡包之理（參院卷第124-125 頁之審理筆錄所載），是
    被告主觀上基於營利之販賣意圖而為毒品之提供行為至明。
    其事後辯稱無營利意圖云云，要難憑採。
  ㈢綜上，本件事證明確，被告販賣第三級毒品之犯行堪予認定
    ，應依法論科。
三、論罪科刑及沒收：
  ㈠新舊法比較：毒品危害防制條例第4 條第3 項、第9 條第1 
    項、第17條第2 項之規定，於109 年1 月15日修正公布，並
    自被告行為後即109 年7 月15日生效施行：
    1.修正前毒品危害防制條例第4 條第3 項規定：「製造、運
      輸、販賣第三級毒品者，處七年以上有期徒刑，得併科新
      臺幣七百萬元以下罰金」；修正後則規定「製造、運輸、
      販賣第三級毒品者，處七年以上有期徒刑，得併科新臺幣
      一千萬元以下罰金」。經比較修正前、後之規定，修正後
      之罰金刑度較修正前提高，當以修正前之規定較有利被告
      。
    2.修正前毒品危害防制條例第9 條第1 項規定「成年人對未
      成年人犯前三條之罪者，依各該條項規定加重其刑至二分
      之一」；修正後則規定「成年人對未成年人販賣毒品或犯
      前三條之罪者，依各該條項規定加重其刑至二分之一」。
      經比較新舊法結果，修正後毒品危害防制條例第9 條第1
      項規定成年人對未成年人犯販賣第三級毒品罪者，須依該
      條項規定加重其刑，相較於修正前並無此加重其刑規定而
      言，自以修正前毒品危害防制條例第9 條第1 項之規定對
      被告較為有利。
    3.修正前毒品危害防制條例第17條第2 項規定：「犯第四條
      至第八條之罪於偵查及審判中均自白者，減輕其刑」；修
      正後規定為：「犯第四條至第八條之罪於偵查及歷次審判
      中均自白者，減輕其刑」。經比較修正前、後之規定，修
      正後須於「歷次」審判中均自白犯罪，始得依該條規定減
      輕其刑，仍以修正前之規定較有利於被告。
    4.準此，經整體綜合比較結果，被告本件應依刑法第2 條第
      1 項前段之規定，適用其行為時法即修正前毒品危害防制
      條例之上開規定。
  ㈡按含4-甲基甲基卡西酮（Mephedrone）、3,4-亞甲基雙氧苯
    基乙基胺丁酮（Eutylone）之包裝飲品（俗稱「毒品咖啡包
    」）係毒品危害防制條例第2 條第2 項第3 款所管制第三級
    毒品，不得非法販賣。核被告所為，係犯修正前毒品危害防
    制條例第4 條第3 項之販賣第三級毒品罪。而其持有第三級
    毒品咖啡包，尚無證據證明純質淨重達同條例第11條第5 項
    之規定，故持有第三級毒品部分，無為販賣第三級毒品罪所
    吸收，併此敘明。又被告於相同時、地，販賣第三級毒品予
    乙○○、洪○○2 人，係以一行為觸犯數罪名，為同種想像競合
    犯，應從一重處斷。
  ㈢依修正前毒品危害防制條例第17條第2 項規定，犯第四條至
    第八條之罪於偵查及審判中均自白者，減輕其刑。又上開減
    輕其刑之規定，所謂「自白」，係指行為人坦承販賣毒品罪
    構成要件行為之全部或主要部分而言。而毒品危害防制條例
    第4 條所定販賣毒品罪，係以行為人主觀上有營利意圖，而
    客觀上將毒品價售或有償讓與他人，為其構成要件。若行為
    人否認主觀上有營利意圖，僅承認客觀上有將毒品以無償或
    以原價或低於原價之價格有償轉讓，即與販賣毒品罪之構成
    要件不侔，難認已自白犯販賣毒品罪犯罪事實之全部或主要
    部分，自不得適用上開減輕其刑之規定（最高法院103 年度
    台上字第919 號、102 年度台上字第1298號、101 年度台上
    字第4888號、101 年度台上字第4319號、100 年度台上字第
    533 號判決可資參照）。查：被告於本院審理中僅承認客觀
    上將毒品咖啡包以成本價為轉讓，而否認主觀上有營利意圖
    ，自不得適用上開減輕其刑之規定。
  ㈣至被告於本院審理時雖供稱其毒品來源係「阿猴」（見院卷
    第51頁、第123 頁），然並未提供該人之其他具體資料以利
    查緝，當無毒品危害防制條例第17條第1 項之適用。
  ㈤被告於本案犯行之時，為已滿20歲之成年人，且其本案販賣
    毒品之對象雖有少年洪○○，然就販賣毒品而言，販毒者與購
    毒者係對向犯罪之結構，販毒者並非對於購毒者犯罪，且販
    賣毒品罪所保護之法益為國民健康之社會法益，縱使買受人
    因而施用，其健康亦僅間接受損，則成年人故意販賣毒品予
    兒童或少年，即非兒童及少年福利與權益保障法第112 條第
    1 項之成年人教唆、幫助、利用兒童或少年犯罪，或故意對
    該兒童或少年犯罪之情形（最高法院101 年度第8 次刑事庭
    會議決議參照）；況被告行為時，毒品危害防制條例第9條
    第1 項規定既未生效，亦不利被告，業如前述，即無從援引
    該規定加重其刑。起訴意旨認被告販賣第三級毒品應依上開
    規定加重其刑，容有誤會。
  ㈥爰以行為人之責任為基礎，審酌被告無視於國家查緝毒品之
    禁令，意圖牟利而販賣第三級毒品予乙○○、少年洪○○，造成
    毒品擴散危害社會而戕害國人身心健康之風險，所為誠屬不
    該，本不宜寬恕，且犯後於審理時未能坦承販毒犯行之態度
    ；惟考量被告本件販賣第三級毒品之1 次、數量2 包、對象
    2 人，兼衡其犯罪目的、手段、獲利、所生危害程度，暨其
    年紀尚輕、個人智識程度、經濟與生活狀況（參院卷第126 
    頁之審理筆錄所載）等一切情狀，量處如主文所示之刑。
  ㈦沒收部分：
  1.關於販賣毒品所用之物，除有刑法第38條之2 第2 項之情形
    而得不宣告或酌減之外，應逕適用毒品危害防制條例第19條
    第1 項規定，不問屬於犯罪行為人與否，均沒收之，並適用
    刑法第38條第4 項規定，於全部或一部不能沒收或不宜執行
    沒收時，追徵其價額；而販賣毒品所得，既非屬毒品危害防
    制條例第19條所規定沒收之範疇，自應依刑法第38條之1 第
    1 項前段之規定沒收之。
  2.查：①被告販賣第三級毒品咖啡包之犯行，收取現金800 元
    之款項，既係其犯毒品危害防制條例第4 條第3 項之罪所得
    財物，不問其中成本若干，利潤多少，應依刑法第38條之1
    第1 項規定宣告沒收，及依同條第3 項規定，併諭知於全部
    或一部不能沒收或不宜執行沒收時，追徵其價額。②另扣案
    之廠牌iPhone7 行動電話1 支（搭配門號0000000000之SIM
    卡1 枚），係被告所使用、供聯繫交易毒品所用之物（見院
    卷第121 頁、第125 頁），自應依毒品危害防制條例第19條
    第1 項規定諭知沒收。
據上論斷，應依刑事訴訟法第299 條第1 項前段，毒品危害防制
條例第4 條第3 項（修正前）、第19條第1 項，刑法第2 條第1
項前段、第11條、第55條、第38條之1 第1 項、第3 項，判決如
主文。
本案經檢察官賴韻羽偵查起訴，由檢察官林俊良到庭實行公訴。
中    華    民    國   109    年    12    月    16    日
                  刑事第二庭    審判長法  官  林正雄
                                      法  官  周欣怡
                                      法  官  王品惠
以上正本證明與原本無異。
如不服本判決應於收受判決後20日內向本院提出上訴書狀，並應
敘述具體理由；其未敘述上訴理由者，應於上訴期間屆滿後20日
內向本院補提理由書（均須按他造當事人之人數附繕本）「切勿
逕送上級法院」。
中    華    民    國   109    年    12    月    16    日
                                      書記官  黃亭嘉

（109 年7 月15日修正施行前）
毒品危害防制條例第4 條第3 項：
製造、運輸、販賣第三級毒品者，處7 年以上有期徒刑，得併科
新臺幣7 百萬元以下罰金。